【裁判字號】    97,簡上,18
【裁判日期】    971226
【裁判案由】    確認界址
【裁判全文】
臺灣臺東地方法院民事判決              97年度簡上字第18號
上  訴  人  甲○○○
訴訟代理人  吳漢成律師
被 上訴 人  臺東縣關山地政事務所
法定代理人  乙○○
上列當事人間請求確認界址事件，上訴人對於對於本院臺東簡易
庭於中華民國97年5月14日97年度東簡字第16號第一審判決提起
上訴，經本院於97年12月17日言詞辯論終結，判決如下：
    主      文
上訴駁回。
第二審訴訟費用新臺幣壹仟伍佰元由上訴人負擔。
    事實及理由
一、上訴人起訴主張：坐落在臺東縣鹿野鄉○○段397-12地號土
    地（下稱397-12地號土地）及與該地相鄰之同段397-13地號
    土地（下稱397-13地號土地，原均係臺灣糖業股份有限公司
    （下稱臺糖公司）所有，其後397-12地號土地於民國81年間
    輾轉由訴外人王雙旺取得所有權，王雙旺復於85年8月間將
    上開土地出賣與上訴人；397-13地號土地則由臺糖公司出租
    於訴外人王雙旺。因上訴人前與臺糖公司、王雙旺間之土地
    所有權爭訟事件，即因系爭397-12地號土地及397-13地號土
    地之地籍圖上劃有如附圖所示ｂ-ｄ地籍線（下稱系爭地籍
    線），致上訴人遭受不利之判決確定（即本院95年度簡上字
    第16號判決）。然依下列諸點，顯見系爭地籍線並非真正：
    (1)上訴人於本院87年度東簡字第54號確認所有權事件審理時
    ，於90年5月4日會同該案被告前往關山地政事務所勘驗系爭
    土地之原始地籍圖，發現系爭土地就本案爭點之界址（即如
    附圖所示之ａ-ｃ地籍線）有遭非法竄改情事，經地政人員
    稱：「地籍圖原圖上之紅色界線（即系爭地籍線）係69年地
    籍分割時所繪製」云云。(2)397-12地號土地於69年11月間送
    件，翌年1月13日登記分割增同段397-77地號變更「道」地
    目充作交通用地後，面積即有376平方公尺，嗣後即未再有
    任何變更登記。(3)397-13地號土地與397-12地號土地間並未
    就397-12地號土地南側（即系爭地籍線）之分割變更登記，
    益證前揭地政人員所稱「地籍圖原圖上紅色界線係69年地籍
    分割時所繪製」云云顯非實在。(4)另同段397-74地號土地登
    記簿謄本上記載有「69年間分割自397-13」，然查前揭397-
    13地號土地與397-12地號土地間並未就上開397-12土地南側
    之分割，則397-13地號如之何得於69年自系爭地籍線內分割
    自前揭397-74地號土地，故前揭之記載亦非真正。(5)是以，
    原地籍圖上所繪如附圖系爭地籍線，既無於69年分割之變更
    申請或登記，也無更正申請或登記，則被上訴人如何得出「
    自原ａ-ｃ地籍線上之ｂ點另劃設ｂ-ｄ地籍線，並於ｂ-ｃ
    地籍線上劃×」？倘被上訴人無變更或更正之申請即擅自變
    更地籍線位置，即係非法之變造公文書行為。(6)被上訴人提
    出之「測量圖」與「異動地積算帳」不符，依「異動地積算
    帳」，397-12地號土地面積為426平方公尺，397-13地號土
    地面積為696平方公尺，經實地檢視相關土地面積，其中397
    -77地號土地實際面積為38.62平方公尺；397-74地號土地實
    際面積為11.69平方公尺；如附圖編號甲、乙、丁、丙、甲
    圈圍土地實際面積為379平方公尺。以上面積共426平方公尺
    ，核與「54年分割計算表」改正後面積426平方公尺完全符
    合，因此前揭「異動地積算帳」測得397-12地號實際面積為
    426平方公尺，其實際範圍包括現登記397-77、397-74、397
    -12及「如附圖斜線部分（通道）面積86平方公尺全部」。
    (7)被上訴人提出之54年分割原圖，其上並無主辦之公務員簽
    認蓋章，並非有效之文書。另該地籍圖所繪397-12地號土地
    之範圍，雖不包括「如附圖斜線部分（通道）面積86平方公
    尺」全部，然其實際面積竟與前揭「異動地積算帳」測得39
    7-12地號實際面積426平方公尺誤差達86平方公尺，其真實
    性顯有可疑。(8)前揭「異動地積算帳」分別有主辦之公務員
    簽認蓋章，其真實性應無疑義，況經歷二回讀數、檢算、二
    回改正，其誤差值僅7平方公尺，應堪信為真實。足認被上
    訴人所提54年分割原圖並非真正，系爭地籍線並非實在等語
    ，並聲明：確認系爭地籍線不存在。
二、被上訴人則以：397-12地號土地，是在53年12月從同段397-
    1地號分割出來，上訴人所爭執的397-13地號通道，其認為
    是上訴人的，並主張是86平方公尺，惟依上訴人主張，則39
    7-12地號會增加86平方公尺，相對的397-13地號就會減少86
    平方公尺。又地籍圖上確有測量員印章，故上訴人主張地籍
    圖沒有測量員的印章並非實在。況上訴人是在85年間購買39
    7-12地號土地，然該地號係在53年分割，54年登記，不可能
    針對上訴人而偽造，另69年間則從397-12地號分割出397-77
    地號，397-13分割出397-74地號，上訴人一直主張地籍圖錯
    誤，但沒有提出具體的證據等語，資為抗辯，並聲明：上訴
    人之訴駁回。
三、原審斟酌兩造言詞辯論意旨及調查證據之結果，為上訴人全
    部敗訴之判決，上訴人全部聲明不服提起上訴，主張：(1)本
    件爭點在於系爭地籍線是否真正，所涉事實為54年2月20日3
    97-12地號自397-1地號分割時之事實，故應命被上訴人提出
    當時原始舊地籍圖，並鑑定該圖如附圖所示之ａ-ｂ-ｃ地籍
    線與ｂ-ｄ地籍線所用油墨是否相同。(2)本件應實地測量397
    -77、397-74、397-12地號及「如附圖斜線部分（通道）」
    全部合計面積與「異動地積算帳」上所載面積相符，如經測
    量，當可發現397-77、397-74、397-12地號及「如附圖斜
    線部分（通道）全部合計面積即為上訴人主張之426坪方公
    尺。397-13地號扣除「如附圖斜線部分（通道）」之實際
    面積與「異動地積算帳」相符。(3)被上訴人94年1月24日鑑
    定圖「說明一」記載「甲乙丙丁四點圍成之面積為351平方
    公尺（如附件）」，揆諸原審判決所指397-12面積為376平
    方公尺、367平方公尺或358.65平方公尺均有極大出入，顯
    見被上訴人就本案有重大關係之「土地面積」部分，極盡其
    掩飾虛應之能事等語。並於本院聲明：(1)原判決廢棄。(2)請
    求判決確認系爭地籍線不存在。被上訴人則以：上訴人有所
    誤解，在原審時就有附上54年的測量原圖，當時的地籍線就
    是如此，69年時係為了要辦理397-74、397-77地號的分割，
    才再畫地籍線，並於70年1月13日辦理登記完畢，並非如上
    訴人所言在69年才畫ｂ-ｄ地籍線等語置辯。並聲明：上訴
    駁回。
四、下列事項為兩造所不爭執，並有397-12地號土地登記第二類
    謄本（原審卷第9頁）、本院87年東簡字第54號90年5月4日
    勘驗筆錄（原審卷第10頁）、397-77、397-12、397-74、39
    7-13地號土地登記簿（原審卷第12-21頁）、測量照片（原
    審卷第61頁）、地籍圖（原審卷第62頁）、空照圖（原審卷
    第60頁）、異動地積算帳（54年分割計算表，原審卷第63頁
    ）、69年分割計算表（原審卷第64頁）、54年分割原圖（原
    審卷第65頁）、69年分割原圖（原審卷第66頁）、數化地籍
    圖（原審卷第67頁）、鹿野鄉○○段397-1地號所有權登記
    簿（原審卷第108-109頁）、397-1地號異動地積算帳（54年
    分割計算表，原審卷第110-111頁）、397-12地號數化地籍
    圖（原審卷第112頁）、397-12地號宗地資料表（原審卷第
    113頁）、397-13地號數化地籍圖（原審卷第114頁）、397-
    13地號宗地資料表（原審卷第115頁）、大原段測量原圖（
    原審卷第116頁）、本院97年3月26日勘驗筆錄（原審卷第
    80-81頁）、勘驗照片（原審卷第86-91頁）等件在卷可稽，
    堪信屬實：
（一）上訴人於85年11月8日因買賣取得397-12地號土地之所有
      權。
（二）依鹿野鄉○○段397-12地號土地登記簿記載，該地號係於
      54 年2月20日分割自同段397-1地號，面積426平方公尺，
      於70年1月13日分割增加397-77地號，397-12地號土地面
      積減為376平方公尺。
（三）依鹿野鄉○○段397-13地號土地登記簿記載，該地號係於
      54年2月20日分割自同段397-1地號，面積696平方公尺，
      於70年1月13日分割增加397-74地號，397-13地號土地面
      積減為681平方公尺。
（四）上訴人曾於90年5月7日以原告法定代理人乙○○及訴外人
      林阿梅共同變造397-12、397-13地號地籍圖原本為由，對
      二人提起告訴，經臺灣臺東地方法院檢察署檢察官於91年
      10月14日以91年度偵字第53號不起訴處分書為不起訴處分
      ，經上訴人再議，臺灣高等法院檢察署檢察長於91年12月
      10日以91年度上聲議字第112號處分書駁回再議，上訴人
      不服，再聲請交付審判，復經本院於92年7月31日以91年
      度聲判字第8號裁定駁回聲請。
五、兩造爭執事項如下：
（一）系爭訴訟本院是否有審判權？
（二）本件有無提起確認訴訟之確認利益？
（三）如有，397-12地號與397-13地號間如原告所提附圖所示ｂ
      、ｄ間之地籍線是否真正（即系爭地籍線是在54年即存在
      或者是在69年為地政人員所擅加）？
六、經查：
（一）按原告之訴，依其所訴之事實，在法律上顯無理由者，法
      院得不經言詞辯論，逕以判決駁回之，民事訴訟法第249
      條第2項定有明文。而此一規定於第二審亦準用之，同法
      第463條亦有明文規定。又原告之訴顯無理由者，雖已為
      辯論仍得依民事訴訟法第249條第2項之規定辦理。否則如
      原告之訴，確已具有該條規定之情形，僅因未及時發見，
      而定期辯論，即謂無該條規定之適用，勢將徒增訟累，毫
      無實益，亦有司法院民事廳82年7月23日（82）廳民1字第
      13700號研究意見可參。次按，訴訟事件不屬普通法院之
      權限者，其訴為不合法，此觀同法第249條第1項第1款規
      定自明。
（二）查本件上訴人聲明請求判命確認系爭地籍線不存在，無非
      係以397-12地號土地及397-13地號土地之地籍圖上劃有系
      爭地籍線，致上訴人所有之397-12地號面積短少云云。惟
      按地政機關為地籍測量，並據以辦理土地變更登記之行為
      ，乃就公法上具體事件所為之公權力措施而對外直接發生
      法律效果之單方行政行為，應屬行政處分。而人民對於中
      央或地方機關之行政處分，認為違法或不當，致損害其權
      利或利益者，應提起訴願及行政訴訟程序以資救濟。故上
      訴人本件所請，核屬涉及請求主管機關為一定之行政行為
      ，顯非普通法院所得審判，而本件亦非釋字第540號解釋
      所認應依職權移送有審判權法院之適用範圍，且民事訴訟
      法亦無如行政訴訟法第12條之2所定依職權移送不同審判
      權法院之規定，故本件訴訟本院自無從加以審判。
（三）本件訴訟本院無審判權，已如前述，則其餘爭點即無再予
      論述之必要，附此敘明。
七、綜上，上訴人向無審判權之本院提起訴訟，應屬不合法。原
    審判決認為上訴人無法證明系爭地籍線係偽造，因而駁回上
    訴人之訴，其理由雖有不同，惟結論無異，上訴意旨，求為
    廢棄改判，顯無理由，應予駁回。
八、本件判決基礎已臻明確，兩造其餘攻防方法及訴訟資料，經
    本院審酌後，核與判決不生影響，無逐一論駁之必要，併此
    敘明。
據上論結，本件上訴無理由，依民事訴訟法第436條之1第3項、
第449條第2項、第78條，判決如主文。
中    華    民    國    97    年    12    月    26    日
                  民事庭    審判長法  官  陳銘珠
                                  法  官  傅曉瑄
                                  法  官  范乃中
以上正本係照原本作成。
本判決除以適用法規顯有錯誤為理由外，不得上訴。
如以其適用法規顯有錯誤為理由提起上訴，須於判決送達後20日
內向本院提出上訴狀，同時表明上訴理由；如已於本判決宣示後
送達前提起上訴者，應於判決送達後10日內補具上訴理由（均須
按他造當事人之人數附繕本），經本院許可後（其許可以訴訟事
件所涉及之法律見解具有原則上之重要性者為限），逕送最高法
院。
中    華    民    國    97    年    12    月    26    日
                                   書記官  許瑞權


司法院資訊處製作；財團法人民間司法改革基金會備份。
